【裁判字號】    88,自,92
【裁判日期】    890131
【裁判案由】    偽造文書
【裁判全文】
臺灣高雄地方法院刑事判決                            八十八年度自字第九二號
    自  訴  人  丁○○
    自訴代理人  廖素玲律師
    被      告  乙○○
    選任辯護人  黃振銘
    被      告  甲○○○
    被      告  丙○○
    右  一  人
    選任辯護人  馮明雄
右列被告等因偽造文書案件，經自訴人提起自訴，本院判決如左：
    主  文
乙○○、李黃秋金共同連續行使偽造私文書，足以生損害於公眾及他人，各處有期徒
刑貳年。偽造之「丁○○」印章壹枚及取款憑條捌紙上偽造之印文各壹枚，計捌枚，
均沒收。
丙○○無罪。
    事  實
一、甲○○○與乙○○二人係母子關係。緣民國（下同）八十七年間，乙○○任職於
    高雄區中小企業銀行鹽埕分行（下稱高雄企銀），擔任該行之行員並負責辦理房
    屋抵押放款之業務，而於八十七年十二月初，乙○○之鄰居丁○○因整建房屋款
    項不足，遂央請乙○○以其所有建號為高雄市○○區○○段八二三號、門牌號碼
    為高雄市○○區○○路一二三號之房屋及鹽埕區○○段七二之一、七四及九五等
    地號之土地設定抵押權，向高雄企銀申請辦理總額新台幣（下同）五百五十萬元
    之抵押貸款，並由丁○○之母親戊○○○為該筆貸款債務之連帶保證人，經高雄
    企銀負責徵信業務之襄理丙○○審查符合申請貸款之條件後，即於同年月十一日
    ，由丙○○、乙○○、甲○○○、丁○○及戊○○○等五人，在乙○○位在高雄
    市○○區○○街一七四號之住處完成辦理抵押貸款所需之對保手續，同時並開立
    帳號為00000000000000號、戶名為丁○○之高雄企銀鹽埕分行活
    期儲蓄存款帳戶作為放款之帳戶，並隨即由高雄企銀於當日中午十二時三十六分
    許，將五百五十萬元之貸款匯入丁○○之上開帳戶內，詎乙○○與甲○○○母子
    等二人，竟共同基於行使偽造私文書、意圖為自己不法所有之概括犯意聯絡，明
    知未得丁○○之同意，竟連續於銀行同意放款之同日中午十二時三十七分許、同
    日下午二時三十分許、同日下午二時三十三分許、同日下午三時十分許、同年月
    十四日上午九時三分許、同日上午十一時四十九分許、同年月十六日中午十二時
    五十七分許、同年月三十一日上午九時六分許，由甲○○○持以自己偽刻之「丁○○」印章一枚，先後蓋在屬私文書之高雄企銀鹽埕分行之取款憑條八紙上，或
    持以向該銀行領取現金，或持之以匯款之方式將款項轉帳至甲○○○之母黃春花
    設於泛亞商業銀行股份有限公司（下稱泛亞銀行）五福分行000000000
    00號之帳戶中，乙○○則於該等取款憑條之金額欄內上以打字機書寫提款金額
    、填寫匯款單，使高雄企銀不疑有他，陷於錯誤而先後交付一萬二千一百八十四
    元、二百萬三十元、九千九百二十元、二十萬元、二百萬三十元、四十萬元、八
    十五萬五千一百元、二萬二千元，共計五百四十八萬七千零八十元，足以生損害
    於丁○○及高雄企銀對帳目管理之正確性。直至八十八年一月十二日，乙○○、
    甲○○○為應付銀行將直接由該帳戶內扣除貸款利息，及避免東窗事發，始由甲○○○以現金存入四萬元，以支付該月份之利息。嗣於八十八年元月初，戊○○○因急需用錢至該銀行欲辦理撥款時，察覺上開貸款已遭提領殆盡，經質問甲○○○始知悉上情。
二、案經丁○○向本院提起自訴。
    理  由
甲、被告甲○○○、乙○○有罪部分：
一、訊據被告甲○○○固坦承於右揭時地，將自訴人丁○○所貸得之款項提領一空；
    訊據被告乙○○則對承辦該次貸款並幫助伊母甲○○○填寫匯款單等情並無異詞
    ，惟均矢口否認有偽造文書及詐欺之犯行，被告甲○○○辯稱：是戊○○○同意
    借錢讓伊周轉，伊兒子不知情云云；被告乙○○則辯稱：伊只負責填寫匯款單，
    及幫助伊母填寫取款憑條上之取款金額，家中之經濟伊沒有管云云。然查：
（一）右揭事實，業據自訴人丁○○及證人戊○○○於本院審理中指訴綦詳，並有高
      雄區中小企業銀行活期儲蓄存款取款憑條影本八紙在卷足按，經本院以肉眼將
      自訴人丁○○蓋於高雄企銀之開戶印鑑卡上「丁○○」印章與蓋印在上開取款
      憑條八紙上「丁○○」印章比對結果，就「顏」字右邊「頁」字部分，兩者就
      頁字上之「一」部分顯然不符，蓋取款憑調上之「一」長度較長已近印匡、印
      匡較粗，且「一」之結尾係以頓力為之；而印鑑卡上之「一」部分長度較短、
      印匡較細且「一」之結尾方式較近圓滾型，兩者相較顯有差異。
（二）被告甲○○○於本院調查時供稱：「（新開戶之帳戶其印鑑卡及其他資料是否
      為丁○○親蓋章及簽名？）是對保時蓋的及簽名。並在蓋完後就把印章還給他
      們」、「（何時把印章還給自訴人？）辦好抵押貸款時，就還給他們。」等語
      （見本院八十八年三月十五日、八十八年七月十五日訊問筆錄），核與證人戊○○○於本院調查時證稱：「（有無包括印鑑章都交給李黃金玉？）對保當天
      蓋完章，我就將印章收回」等語（見本院八十八年三月十五日訊問筆錄）相符
      ，足認本件歷次在取款憑條上所蓋用之印章係被告甲○○○所偽刻甚明。被告
      甲○○○雖於本院調查程序中事後改稱：「（何時把印章還給自訴人？）貸款
      金額下來一星期後才還給他們。」等語，然衡諸經驗法則，被告初次所為之供
      詞，因距案發時間較近記憶鮮明，且多未受他人干預，本於自由意識陳述，而
      較無羅織情節偏離實情之可能，是自應以其先前之供述較為可採。且參以被告
      甲○○○既於對保當天（即八十七年十二月十一日中午）隨即將印鑑返還予證
      人戊○○○，且自訴人丁○○母子亦未在取款憑條上蓋章，為何於當日下午被
      告甲○○○於提款時，卻能蓋上自訴人之印章在取款憑條上？益徵該印章應為
      被告甲○○○擅自偽刻無疑。
（三）被告甲○○○雖辯稱：戊○○○同意借伊周轉，且僅以口頭答應，並無其他證
      據云云，惟衡情一般人提供擔保品向銀行借款，均有其經濟上之目的始為之，
      否則，借款人何須每月負擔鉅額之利息損失？本件證人戊○○○及自訴人丁○○母子於向銀行貸得多達五百多萬之貸款後，豈有隨意以口頭方式再將借款於
      無任何擔保之情形下，無條件借貸予被告甲○○○周轉之可能？足徵被告甲○○○之辯詞顯不足採信。
（四）又按依一般貸款程序，銀行於放款時應通知貸款人，使貸款人知悉業已放款之
      情，並就上開放款為經濟上之利用，始符常情，況銀行襄理即被告丙○○亦於
      本院調查時供稱：「（貸款要放款時，有無通知自訴人？）我不知。但程序上
      要通知。貸放經辦要通知貸款人。」等語（見本院八十八年十一月二十二日調
      查筆錄）。查本件被告乙○○於知悉銀行在八十七年十二月十一日中午十二時
      三十六分放款後，立即於一分後（即同日中午十二時三十七分）以電話通知被
      告甲○○○前往領款一情，不僅為被告乙○○所是認，並有高雄企銀存摺往來
      明細查詢影本一紙在卷足按。被告乙○○既身為銀行行員，對放款之程序理應
      甚為熟稔，豈有一反常態將放款之情通知被告甲○○○，而對應通知自訴人之
      正常程序視若無睹？另參諸被告乙○○於被告甲○○○填寫取款憑條時，代為
      書寫匯款單、取款憑條上之金額等情，亦為被告乙○○所自承，則被告乙○○
      豈有知悉其母即被告甲○○○使用自訴人之大筆資金時，卻絲毫不生疑義之理
      ？
綜上所述，被告乙○○、甲○○○所辯，顯屬事後卸責之詞，委無足採。本件事證明
確，被告等二人之犯行洵堪認定。
二、核被告乙○○、甲○○○二人所為，均係犯刑法第三百三十九條第一項之詐欺取
    財罪、第二百十六條、第二百十條之行使偽造私文書罪。其偽造印章之行為為偽
    造私文書行為之階段行為；偽造私文書之低度行為又為行使偽造私文書之高度行
    為吸收，均不另論擬。又被告乙○○、甲○○○二人就上開犯行間，有犯意聯絡
    及行為分擔，為共同正犯。被告乙○○、甲○○○先後多次犯行，時間緊接，所
    犯構成要件相同，顯係基於概括犯意為之，均為連續犯，應依刑法第五十六條論
    以一罪，並加重其刑。被告乙○○、甲○○○所犯上開兩罪間，有方法結果之牽
    連關係，為牽連犯，應從一重行使偽造私文書罪處斷。至於自訴意旨雖未就詐欺
    取財罪部分提起自訴，惟此部分與上開行使偽造私文書罪係牽連犯，為裁判上一
    罪之關係，本院自得併予審究，併此敘明。爰審酌被告乙○○、甲○○○犯罪之
    動機、目的、手段、詐領之金額高達五百餘萬元，迄今尚未返還自訴人、犯罪後
    猶狡飾犯行等一切情狀，各量處如主文所示之刑，以資懲儆。偽造之「丁○○」
    之印章一枚及取款憑條八紙上偽造之「丁○○」印文八枚，雖未據扣案，然不能
    證明業已滅失，均應依刑法第二百十九條宣告沒收。
乙、被告丙○○無罪部分：
一、自訴意旨略以：被告丙○○係高雄企銀鹽埕分行襄理，亦係本件被告乙○○之直
    接上級主管，於八十七年十二月間與被告乙○○、甲○○○等二人，共同基於意
    圖為自己不法所有之概括犯意聯絡，明知自訴人丁○○早於八十六年九月間業已
    在高雄企銀開設活期儲蓄存款，竟故意使被告乙○○於八十七年十二月十一日上
    午十時即本件貸款放款前二小時另行辦理活儲開戶，且於上開貸款撥款時故意使
    被告乙○○不通知自訴人，使被告甲○○○得以順利盜領上開貸款，因認被告丙○○涉有偽造文書等犯行云云。
二、按犯罪事實應依證據認定之，無證據不得推定其犯罪事實；又不能證明被告犯罪
    ，應諭知無罪之判決，刑事訴訟法第一百五十四條、第三百零一條第一項定有明
    文。又認定不利於被告之事實，須依積極證據，苟積極證據不足為不利於被告事
    實之認定，即應為有利於被告之認定，更不必有何有利之證據，最高法院著有三
    十年上字第八一六號判例可參。
三、自訴意旨認被告丙○○涉有偽造文書罪嫌，無非以被告任職銀行襄理，借貸之款
    項下來卻未通知自訴人為唯一論據。訊據被告丙○○堅詞否認有何偽造文書之犯
    行，辯稱：伊並沒有偽造文書，貸款下來就放入客戶帳戶內，所以幫客戶開帳戶
    之理所當然之事，自訴人有舊帳戶伊並不知情等語。經查：本院於調查時訊之自
    訴人：「（你為何要追加告丙○○？何以認為丙○○有偽造文書？）我是因為銀
    行的錢下來他卻沒有通知我才告他。」、「（是不是他的證言感到不滿意就告他
    ？）是的。」、「（你告丙○○有何證據要提出？）只因他沒把錢匯到我的戶頭
    。」等語，另自訴代理人亦陳稱：「（為何要列丙○○為被告？）我已經跟他講
    ，而自訴人堅持要告」等語，是自訴人之所以追加被告丙○○，僅係因證詞與自
    訴人之意見不一，自訴人並無證據足資證明被告丙○○有偽造文書或詐欺之犯行
    。再者，自訴人於申請貸款之時，並未主動告知被告丙○○在高雄企銀鹽埕分行
    已開有帳戶，亦經自訴人陳稱在卷，另參以金融實務上，借款人於辦理貸款時，
    大都由借款人另行於申貸銀行另行開設新帳戶，以供放款銀行放款之用，被告丙○○於辦理貸款人（即自訴人）之對保手續時，要求自訴人開設新帳戶，程序上
    並無可非難之處，況被告丙○○僅係本件抵押貸款負責對保業務之人員，對於放
    款業務，基於銀行分層負責之原則，尚難課以通知之義務，基此，自難以自訴人
    未受放款之通知即遽認被告丙○○與被告乙○○、甲○○○間有何偽造文書及詐
    欺犯行之犯意聯絡及行為分擔。
四、此外，復查無其他積極證據足認被告丙○○涉有詐欺及偽造文書之犯行，揆諸前
    揭說明及判例意旨，既不能證明被告丙○○犯罪，自應諭知被告無罪。
    據上論斷，應依刑事訴訟法第三百四十三條、第二百九十九條第一項前段、第三
    百零一條第一項，刑法第二十八條、第五十六條、第二百十六條、第二百十條、
    第三百三十九條第一項、第二百十九條、第五十五條，判決如主文。
中      華      民      國     八十九     年     一     月    三十一    日
                                臺灣高雄地方法院刑事第七庭
                                    法  官  何  悅  芳
右正本證明與原本無異。
如不服本判決，應於判決送達後十日內，向本院提出上訴狀。
                                    書記官  廖  文  瑞
中      華      民      國     八十九     年     一     月    三十一    日
附錄本案論罪科刑法條：
刑法第二百十六條：
行使第二百十條至第二百十五條之文書者，依偽造、變造文書或登載不實事項或使登
載不實事項之規定處斷。
刑法第二百十條：
偽造、變造私文書，足以生損害於公眾或他人者，處五年以下有期徒刑。
刑法第三百三十九條第一項：
意圖為自己或第三人不法之所有，以詐術使人將本人或第三人之物交付者，處五年以
下有期徒刑、拘役或科或併科一千元以下罰金。


司法院資訊處製作；財團法人民間司法改革基金會備份。
